臺灣高等法院民事判決　　　　　　　　 94年度上易字第504號
上　訴　人　乙○○
訴訟代理人　陳昭全律師
被 上訴 人　甲○○
上列當事人間請求侵權行為損害賠償事件，上訴人對於中華民國
九十四年五月六日臺灣板橋地方法院九十四年度訴字第四十一號
第一審判決，提起上訴，本院於九十四年八月二十三日言詞辯論
終結，判決如下：
    主  文
原判決關於駁回上訴人後開第二項之訴部分，暨除確定部分外訴
訟費用之裁判廢棄。
被上訴人應再給付上訴人新台幣貳拾貳萬仟貳佰拾捌元，及
自民國九十三年五月三十一日起，至清償日止，按週年利率百分
之五計算之利息。
其餘上訴駁回。
第一、二審訴訟費用除確定部分外，由被上訴人負擔十分之六，
餘由上訴人負擔。
    事實及理由
一、上訴人起訴主張：被上訴人於民國（下同）九十二年五月十
    六日上午五時許，在飲酒後駕駛車號３５９３－ＦＧ號自用
    小客車，在臺北縣板橋市台六四線起點往中和方向之上橋處
    外側車道，自後方撞擊前方同向因雨路滑致左側車頭先不慎
    擦撞該路段中央分隔島，再本能性地將車往右偏駛又撞擊右
    前方角度約九十餘度之右側護欄水泥柱後，而使車頭右偏傾
    斜停在上開路段內外側車道之間，由上訴人駕駛之車號Ｌ４
    －９９６８號自用小貨車右後方，致上訴人因而受有頭部外
    傷、腦震盪並臉部（顏部）撕裂傷（約九公分）、胸部撕裂
    傷、左肩部擦傷第三節頸椎骨折、兩側顴骨骨折、兩側上頜
    骨骨折、鼻部骨折之傷害，被上訴人過失傷害之犯罪行為業
    經原法院九十三年度交易字第二七號及臺灣高等法院九十三
    年度交上易字第二七０號判決確定在案。上訴人因前揭傷害
    ，致支出醫療費用六萬三千六百七十元、看護費用二萬元，
    上訴人於車禍前任職於二齒企業社，於受傷後共半年時間無
    法工作，以九十一年度薪資所得計算六個月不能工作之損害
    為二十九萬元。又上訴人駕駛之Ｌ４－９９６８號自用小貨
    車因被上訴人過失致毀損，該車原為二齒企業社所有，經二
    齒企業社將對被上訴人之損害賠償請求權讓與上訴人，上訴
    人自得行使因物毀損而生之侵權行為損害賠償請求權，該車
    於九十二年度市價約三十萬元，惟預估之修復費用已逾市價
    ，二齒企業社乃將該車以十萬元之價格出售予訴外人鏵斌企
    業社，致受有二十萬元之損害。故請求被上訴人賠償醫藥費
    用六萬三千六百七十元、看護費用二萬元、六個月不能工作
    之損害二十九萬元、精神慰撫金三十四萬九千元、車損二十
    萬元，共計九十二萬二千六百七十元。爰本於民法第一百九
    十一條之二、第一百九十三條第一項、第一百九十五條第一
    項、第一百九十六條之法律關係，求為命被上訴人給付九十
    二萬二千六百七十元及起訴狀繕本送達翌日起至清償日止，
    按年息百分之五計算之利息之判決。（原判決判命被上訴人
    應給付上訴人二十二萬三千二百三十九元及自九十三年五月
    三十一日起至清償日止，按年息百分之五計算之利息。上訴
    人其餘之訴駁回。被上訴人就其敗訴部分並未上訴，就此部
    分，應已確定。上訴人就其敗訴部分中之二十九萬七千六百
    五十二元本息之範圍上訴。）上訴聲明：(一)原判決關於駁回
    上訴人後開第二項之訴部分暨命訴訟費用之裁判均廢棄。(二)
    被上訴人應再給付上訴人二十九萬七千六百五十二元，及自
    起訴狀繕本送達被上訴人之翌日起至清償日止，按年息百分
    之五計算之利息。(三)第一審廢棄部分及第二審訴訟費用均由
    被上訴人負擔。
二、被上訴人則以：上訴人當天酒測值０‧１６且無照（因酒後
    駕車，駕照仍在吊扣中），駕駛無行照之自用小貨車Ｌ４－
    ９９６８號自用小貨車，行經臺北縣板橋市台６４線起點往
    中和方向之上橋處，與被上訴人發生車禍，上訴人雖主張被
    上訴人撞擊其自用小貨車之尾左後方處，惟其車尾左後方並
    無撞擊痕跡，且係上訴人之自用小貨車左側車頭先自行撞擊
    中央分隔島，再往右偏駛撞擊右前方角度約九十度之右側水
    泥柱護欄後停止，導致上訴人自用小貨車車頭毀損；上訴人
    於肇事後未將肇事車輛移置於無礙交通之處，且未於肇事地
    點前放置適當之警告標誌，致被上訴人自用小客車因煞車不
    及而撞擊上訴人之自用小貨車右側車斗，故被上訴人僅須賠
    償上訴人自小貨車右側車斗損害部分，非賠償整部車之修復
    費用。上訴人駕駛之自用小貨車係以時速五十公里左右之速
    度，由其左側車頭先自行撞擊中央分隔島，再往右偏駛撞及
    右前方角度約九十度之右側水泥柱護欄後停止，依據長庚大
    學之資料，當車子由時速五十公里撞擊停止時，人體重瞬間
    會增加三十倍，故上訴人以體重八十公斤計算，其當時係以
    二千四百公斤之力量往前衝，並受到安全帶二千四百公斤之
    反作用力，足致上訴人上半身之胸腔、腹腔等產生相當程度
    之傷害，又上訴人之頭部假設約十公斤，當時亦以三十倍即
    三百公斤力量往前衝，亦足致其頸部受到相當程度傷害。至
    被上訴人由上訴人之貨車右側撞上，除撞擊力會被貨車輪胎
    與地面間之摩擦力抵銷外（根據力學原理，輪胎與地面間之
    摩擦力等於車子之重量一千五百公斤乘以摩擦係數二，等於
    三千公斤），上訴人之貨車於靜止狀態下橫置在二線道上由
    被上訴人自右側撞擊，上訴人僅會向右側傾倒，不會受傷，
    故上訴人不得請求因受傷所受之損害。被上訴人自小客車在
    接近上橋前轉上坡處之前，因為近光燈之高度僅一公尺，無
    法看見橫置在橋上離地水平距離為二公尺多之上訴人自小貨
    車，等被上訴人自小客車完全上橋後始能看見上訴人之拋錨
    車輛，若該路段之管理單位即臺北縣政府工務局已依道路交
    通標誌標線號誌設置規則第二十二條第二項及第二十六條之
    規定，在坡度超過７﹪而為坡度１４﹪之上橋路段前設置險
    升坡「警五」警告標誌，即可避免系爭車禍。又若上訴人發
    生撞擊後於其車後方放置警告標誌，亦可避免系爭車禍發生
    ，另如臺北縣政府工務局已依市區道路工程規劃及設計規範
    第十九章關於市區道路照明設計之１９‧２‧１節、１９‧
    ２‧２節之規範，於路變化時之路段設置路燈，被上訴人即
    可看清上訴人故障車輛，復因臺北縣政府工務局未依營建署
    規定將上橋行車速率降低，而維持每小時五十公里之速限，
    致被上訴人上橋時未減速，來不及煞車而撞擊上訴人，系爭
    車禍之發生顯非被上訴人之責等語，資為抗辯。答辯聲明：
    上訴駁回。
三、上訴人主張被上訴人於九十二年五月十五日晚上八時許，在
    臺北縣五股鄉○○路一四０之十一號之工廠實驗室內食用燒
    酒雞，並自當日晚上十一時許起至翌日即九十二年五月十六
    日凌晨一時許，在上址飲用啤酒後，於九十二年五月十六日
    上午四時許，駕駛車號３５９３－ＦＧ號之自用小客車，由
    臺北縣五股鄉往板橋方向行駛，於上午五時許，行經臺北縣
    板橋市○○○○道起點往中和方向之上橋處外側車道時，因
    前方同向因雨路滑致左側車頭先不慎擦撞該路段中央分隔島
    ，再本能性地將車往右偏駛又撞擊右前方角度約九十餘度右
    側護欄水泥柱後，使車頭右偏傾斜停在上開路段內外側車道
    之間，由上訴人駕駛之車號Ｌ４－９９６８號自用小貨車，
    上訴人因自己二次撞擊及被上訴人駕車自後追撞而受有頭部
    外傷、腦震盪並臉部（顏部）撕裂傷（約九公分）、胸部撕
    裂傷、左肩部擦傷第三節頸椎骨折、兩側顴骨骨折、兩側上
    頜骨骨折、鼻部骨折之傷害之事實，業據上訴人提出診斷證
    明書一件為證，（見原審卷第四二頁）被上訴人亦自認與上
    訴人發生車禍之事實，自堪信為真實。上訴人主張因本件車
    禍所受之損害，包括醫藥費用、看護費用、六個月不能工作
    之損害、精神慰撫金、車損等之金額經原判決認定共計七十
    四萬四千一百二十九元，上訴人並不爭執，被上訴人亦未提
    起上訴，此金額亦應信為真實。兩造所爭執者，僅雙方過失
    之比例，是以本件兩造爭執要點僅在於：被上訴人是否有過
    失？過失比例為何？茲析述如下。
四、被上訴人雖抗辯其就車禍之發生無過失云云。惟查：
  (一)被上訴人於九十二年五月十六日上午五時許肇事後，經警於
    同日上午八時三十分許測試其吐氣含酒精濃度達每公升０‧
    ４５毫克，有酒精測定值一紙附卷可稽，並為被上訴人所不
    爭執，足證被上訴人確係飲酒後駕駛自用小客車肇事。
  (二)被上訴人於警詢時稱：本件車禍，被上訴人眼前有輛貨車不
    知為何打橫在車道上，兩車碰撞部位是被上訴人車前車頭撞
    擊上訴人小貨車右側車斗，致被上訴人車車頭全毀等語（見
    偵查卷第四頁背面、第五頁背面）；處理本件車禍之警員侯
    明德於本院刑事庭亦證稱：被告（即本案被上訴人）與上訴
    人兩車相撞位置，上訴人貨車是右側後輪車斗上方及前面保
    險桿位置，被上訴人自小客車是前車頭位置，且依損害情形
    判斷，告訴人（即上訴人）之貨車右側係新損害痕跡，且左
    側沒有損害，僅有靠近車頭位置有損害，故可判斷兩車撞擊
    點是右側，另觀諸現場圖，偵查卷第二八頁（上方）照片上
    工作人員站立之橋墩位置係上訴人第二個撞擊點，因該地點
    有上訴人貨車之散落物，係上訴人先撞擊中央分隔島，因分
    隔島上有輪胎之痕跡，貨車往外偏，再撞到右側分隔島（即
    右側護欄），因為該處都是（貨車）散落物等情。又觀之車
    禍現場、車損照片及道路交通事故現場圖所示，車禍現場台
    六四線道路之中央分隔島上有上訴人貨車之車輪印痕，該車
    輪印痕處右前方角度約九十餘度之右側分隔島水泥柱亦有撞
    擊刮痕，附近並有上訴人貨車之油漬等散落物，且上訴人貨
    車係右側後輪車斗、左前大燈、車頭受損，被上訴人自小客
    車是前車頭全部毀壞，足徵車禍發生前上訴人貨車左前部位
    在上開道路內側車道先擦撞中央分隔島後，上訴人本能性地
    將貨車往右側偏駛致撞擊右前方角度約九十餘度之右側分隔
    島水泥柱，致該貨車車頭右偏傾斜停在內外側車道間，嗣被
    上訴人行經該處，其自小客車車頭再自後撞擊上訴人貨車右
    後車斗，上訴人貨車往前滑行停在內側車道上，而被上訴人
    自小客車則摩擦右側護欄後停止於前方外側車道上，上訴人
    於刑事案件中陳稱上訴人貨車左前方撞到中央分隔島後，即
    遭被上訴人撞上，貨車車身打轉約九十度一節，與上開事實
    不符，尚非足採。
  (三)被上訴人抗辯車禍當時上訴人之貨車後上方有一高聳矗立之
    路燈形成刺眼背光，致被上訴人視覺暫留而無法看清，始撞
    擊上訴人之自用小貨車，路燈擺設有問題，且未設置警語等
    語。惟查：被上訴人於刑事案件警詢時稱：因當時是下坡道
    （指車禍地點前方大漢橋之下坡）且燈光昏暗，被上訴人眼
    前有輛貨車不知為何已打橫在車道上，被上訴人沒有注意前
    方車況而未及時反應就直接撞上貨車等語（見偵查卷第四頁
    背面）；被上訴人於偵查中亦稱：被上訴人撞上上訴人貨車
    前有看到該貨車橫放，上訴人發生車禍在路邊休息，被上訴
    人到達時來不及反應就撞上貨車，因被上訴人看到上訴人時
    ，上訴人之貨車橫放在路上等語（見偵查卷第四七頁背面）
    。被上訴人既自承車禍時現場燈光昏暗，有看到上訴人之貨
    車橫放，後又辯稱上訴人貨車後上方有一高聳矗立之路燈形
    成刺眼背光，致視覺暫留而看不清楚，或稱路燈擺設位置有
    問題，致被上訴人看不到前方上訴人肇事貨車，前後所述情
    節不一，其真實性，顯非無疑。況且證人侯明德於偵查及本
    院刑事庭審理時分別證稱：車禍地點前方大漢橋下來至台六
    四線道路上橋處前之平面道路約有二百公尺，當日被上訴人
    行車路線無煞車痕跡，而被上訴人質疑之路燈，並無特殊之
    事，現場路燈是往下照，被上訴人開車應看前方，不應看路
    燈；車禍現場中央分隔島沒有水銀燈，且最近的路燈亦照不
    到車禍現場等語明確（見偵查卷第六一頁背面；原審審理筆
    錄第11頁），核與現場照片顯示情形相符，俱徵車禍發生時
    上訴人貨車後上方並無被上訴人所稱之高聳矗立之路燈；縱
    認被上訴人於原審所辯屬實，惟被上訴人從大漢橋下橋後到
    車禍現場之台６４線起點上橋處之間之平面道路尚有約二百
    公尺距離，且一般路燈設計均是向下照射，則被上訴人行駛
    約二百公尺之平面道路後，至台６４線起點上橋處前，按理
    被上訴人應注視車輛前方狀況，無受到附近路燈光線影響之
    理，是被上訴人抗辯車禍時上訴人貨車後上方有路燈形成刺
    眼背光，造成視覺暫留看不清楚而撞上貨車云云，均不足採
    。
  (四)被上訴人另辯稱：本件事故發生地點坡度為１４﹪屬於超過
    法定「警五」（縱坡在７﹪以上）而必須設警告標誌之路段
    ，但是該路段前一百公尺內卻未設置任何險坡警示標誌，此
    為本件車禍責任（原因）之一云云，惟據內政部營建署九十
    三年十二月二十八日營署北字第０９３３１１００６４函覆
    本院略稱：一、查交通部頒『道路交通標誌標線號誌設置規
    則』第二十六條規定：「險坡標誌，用以促使車輛駕駛人小
    心駕駛。設於道路縱坡在百分之七以上之路段。險升坡用「
    警五」，險降坡用「警六」。」二、經查本署於八十四年底
    完工通車之「板橋市○○號道路與文化路中山路立體交叉工
    程」（即台六十四線大漢橋往中和方向起點路段），於上台
    六十四線上坡路段，道路縱坡度為百分之五點五，依「道路
    交通標誌標線號誌設置規則」規定，免設相關警告標誌等語
    ，顯見被上訴人此部分所辯亦與事實不符，不足採信。
  (五)綜上所述，被上訴人於本件車禍發生後，測得血液中酒精濃
    度值達每公升０‧４５毫克，且疏未注意車前狀況，致撞擊
    前方由上訴人駕駛之自用小貨車而肇事，其就車禍之發生確
    有過失，洵堪認定。
五、按汽車、機車或其他非依軌道行駛之動力車輛，在使用中加
    損害於他人者，駕駛人應賠償因此所生之損害；不法侵害他
    人身體或健康者，對於被害人因此喪失或減少勞動能力或增
    加生活上之需要時，應負損害賠償責任；不法侵害他人身體
    、健康、名譽、自由、信用、隱私、貞操，或不法侵害其他
    人格法益，而情節重大者，被害人雖非財產上之損害，亦得
    請求相當之金額；又不法毀損他人之物者，被害人得請求賠
    償其物因毀損所減少之價額，民法第一百九十一條之二、第
    一百九十三條第一項、第一百九十五條第一項、第一百九十
    六條分別定有明文，被上訴人就本件車禍之發生既有飲酒及
    疏未注意車前狀況之過失，上訴人自得請求被上訴人賠償其
    損害。至上訴人先自行撞擊分隔島而將其駕駛之自用小貨車
    停放路中，未移置路邊不妨礙交通之處所，致被上訴人再自
    後方撞擊，乃屬上訴人是否與有過失之問題（詳後述），對
    被上訴人之侵權行為責任要無影響。又上訴人主張因本件車
    禍所受之損害，包括醫藥費用、看護費用、六個月不能工作
    之損害、精神慰撫金、車損等之金額，上訴人原請求被上訴
    人給付九十二萬二千六百七十元本息，經原判決認定共計七
    十四萬四千一百二十九元，上訴人超過部分之請求駁回。上
    訴人並不爭執，被上訴人亦未提起上訴，此金額應堪認定。
六、按損害之發生或擴大，被害人與有過失者，法院得減輕賠償
    金額，或免除之，民法第二一七條第一項定有明文。經查被
    上訴人就本件車禍之發生固有前揭過失，然被上訴人辯稱：
    上訴人於九十二年五月十六日車禍發生後測得之血液酒精濃
    度為每公升０‧１６毫克，雖未超過規定，惟其確係飲酒後
    駕車應堪認定，另上訴人之駕駛執照因酒後駕車被吊扣中，
    仍再於酒後駕駛車輛致撞擊系爭路段之中央分隔島而致生本
    件車禍，故上訴人就本件車禍之發生亦與有過失等語。惟查
    ：
  (一)按道路交通規則第一一四條第二款規定「汽車駕駛人飲用酒
    類後，其吐氣所含酒精濃度超過每公升零點二五毫克以上者
    ，不得駕車」，依其反面解釋，酒精濃度如低於每公升零點
    二五毫克者，仍得駕車，且為法律所不罰，是以本件上訴人
    之酒精濃度縱使為每公升零點一六毫克，則上訴人酒後駕車
    之行為既未違反任何法律之規定，縱有酒後駕車之過失，其
    過失程度亦較酒精濃度達每公升零點四五毫克之被上訴人為
    輕。
  (二)本件車禍事故發生時上訴人之汽車駕駛執照雖遭吊扣中，然
    未領有駕駛執照駕車者，依道路交通管理處罰條例第二十一
    條第一項第一款之規定，固應處六千元以上一萬二千元以下
    罰款，惟本部分事實亦經台灣省台北縣區車輛行車事故鑑定
    委員會及本院刑庭認定與本件車禍之發生並無任何因果關係
    （見刑事判決書，原審卷第三二頁），是以原審法院以上訴
    人駕駛執照吊扣中，為無照駕駛作為判定上訴人過失程度之
    基準顯有不當之處。
  (三)反觀，被上訴人於九十二年五月十六日上午五時許肇事後三
    小時三十分，於同日上午八時三十分許經測試其呼氣酒精濃
    度達每公升零點四五毫克程度，推算被上訴人於三小時前（
    即肇事時）呼氣酒精濃度，應介於每公升零點六五毫克至零
    點八四九毫克之間，平均為每公升零點七一二五毫克。且參
    酌被上訴人如刑事判決所述多話及車禍肇事等違常行為表現
    ，可見上訴人已達不能安全駕駛動力交通工具之標準。（見
    刑事判決書，原審卷第三一頁）
  (四)且本案偵查中經檢方將本件車禍肇事責任送請台灣省台北縣
    區車輛行車事故鑑定委員會鑑定結果亦認被上訴人酒精濃度
    超過規定標準駕駛自小客車，未注意車前狀況追撞已自行失
    控肇事之上訴人貨車為肇事原因，則被上訴人自應負起較大
    之肇事責任，且就被上訴人之過失程度亦經歷審刑事庭認定
    「被上訴人因酒後駕車，未注意車前狀況，過失程度甚大」
    （見刑事判決書，原審卷第三二頁），被上訴人既需對車禍
    肇事負較大過失責任，則對上訴人因此車禍所致之損害自應
    負起較大之賠償責任。
  (五)是以上訴人於肇事後，未將肇事車輛移置於無礙交通之處，
    且未於肇事地點前放置適當之警告標誌，雖對此車禍事故亦
    應負起與有過失之責任，然應負較輕微之過失責任。本院審
    酌兩造就車禍發生時均有飲酒，上訴人為每公升０‧１６毫
    克，被上訴人為０‧４５毫克，且上訴人雖係先行撞擊中央
    分隔島致車輛停滯於系爭路段上，然如被上訴人未酒後駕車
    ，又疏未注意車前狀況，本件車禍仍可能不致發生，是以被
    上訴人過失程度較大等一切情狀，認上訴人就系爭車禍應負
    十分之四之過失，另被上訴人應負十分之六之過失，爰減輕
    被上訴人十分之四之責任。而以原審法院所認定金額計算，
    被上訴人尚應賠償上訴人四十四萬六千四百七十七元（即
    744,129元×6/10＝446,477元）。
七、從而，上訴人依據侵權行為法律關係，請求被上訴人賠償四
    十四萬六千四百七十七元及自起訴狀繕本送達翌日即九十三
    年五月三十一日起至清償日止，按年息百分之五計算之利息
    ，為有理由，應予准許；逾此部分之請求，為無理由，應予
    駁回。原審就上開應准許部分，僅准許二十二萬三千二百三
    十九元本息，應再命被上訴人給付二十二萬三千二百三十八
    元本息。原審就此部分為上訴人敗訴之判決，尚有未洽，上
    訴意旨求予廢棄改判，為有理由，爰由本院予以廢棄改判如
    主文第二項所示。至於上訴人超過此部分之請求不應准許部
    分，原判決為上訴人敗訴之判決，經核於法並無不合，上訴
    意旨求予廢棄改判，為無理由，應駁回其上訴。
八、本件事證已臻明確，兩造其餘之攻擊防禦方法及所提之證據
    ，經審酌後認均無礙判決之結果，爰不予一一論述。
九、據上論結，本件上訴為一部有理由，一部無理由，依民事訴
    訟法第四五０條、第四四九條第一項、第七九條，判決如主
    文。
中　　華　　民　　國　　94　　年　　9 　　月　　6 　　日
                  民事第三庭審判長法　官  林敬修
                                  法　官  劉勝吉
　　　　　　　　　　　      　　　法　官  藍文祥
正本係照原本作成。
不得上訴。
中　　華　　民　　國　　94　　年　　9 　　月　　7 　　日
　　　　　　　　　                書記官  顧倪淑貞
